臺灣高等法院高雄分院刑事判決　　　　　　　　　九十三年度上訴字第七四六號
　　上　訴　人
　　即　被　告　甲○○
右上訴人因洗錢防制法案件，不服台灣高雄地方法院九十三年度訴字第一四三號中華
民國九十三年六月二十八日第一審判決（聲請簡易判決案號：台灣高雄地方法院檢察
署九十二年度偵字第二五三二四號），提起上訴，本院判決如左：
    主  文
原判決撤銷。
甲○○幫助意圖為自己不法之所有，以詐術使人將本人之物交付，累犯，處有期徒刑
伍月，如易科罰金，以參佰元折算壹日。
    事  實
一、甲○○於民國八十九年間因竊盜案件經法院判處有期徒刑八月確定，於九十年七
    月十三日執行完畢，猶不思警惕，預見販售本人所有之金融機構存摺帳戶予他人
    使用，他人將可能利用其所提供之帳戶遂行詐欺取財之非法犯行，惟因失業缺錢
    花用，竟仍不違背其本意，基於幫助他人實施詐欺取財之不確定故意，於九十二
    年九月間某日，在台南市中山公園內，將其所有台南縣學甲鎮學甲郵局0000
    0000000000號帳戶之存摺、提款卡及印章，以新台幣（下同）三千元
    之代價，出賣予循報紙分類廣告聯繫之某不詳詐欺集團成員，容任該詐欺集團成
    員使用上開帳戶作為行騙時供被害人匯款之用。該詐欺集團成員收受前開帳戶存
    摺、提款卡及印章後，即基於詐欺取財之犯意，佯以電話佯稱問卷調查中獎方式
    ，於同年十月十五日寄發問卷調查中獎通知書至高雄縣大寮鄉○○路五九一號予
    乙○○，乙○○信以為真，遂於同年月十六日撥打該通知書所留聯絡電話與該詐
    欺集團成員聯絡，該詐欺集團成員即於電話中告知乙○○「已中獎得款港元三十
    萬元」，惟須先行匯款八萬元至甲○○上開帳戶內方能領取獎金云云，使乙○○
    不疑有詐，誤信為真，先後於同日匯款六萬元及二萬元至上開郵局帳戶。嗣因乙
    ○○察未收到任何獎金，發覺情況有異，始知受騙。
二、案經高雄縣政府警察局報請台灣高雄地方法院檢察署檢察官聲請簡易判決處刑，
    經原審法認不宜以簡易判決處刑，改依通常程序審理。
    理  由
一、認定犯行所憑之證據：
    右開事實已據被害人乙○○於警詢時指證明確，並提出郵政國內匯款執據二紙附
    卷可稽。參以被告甲○○對於右揭時地將其所有之前開郵局帳戶存摺、提款卡及
    印章出賣予循報紙分類廣告聯繫之某不詳詐欺集團成員之事實，已於原審時坦承
    無誤（見原審卷第二八頁、第九五頁）。足證被告出賣予循報紙分類廣告聯繫之
    某不詳詐欺集團成員之上開帳戶，確遭該詐欺集團以問卷調查中獎方式，作為詐
    騙被害人使用。此外復有中國信託自動提款機匯款單，及被告之帳戶交易詢表在
    卷足稽。準此，被告基於幫助詐欺取財之不確定故意，出賣上開郵局帳戶、提款
    卡及密碼予循報紙分類廣告聯繫之某不詳詐欺集團成員，容任該成員所屬犯罪集
    團，意圖為自己不法之所有，以詐術使被害人乙○○陷於錯誤，而匯款至被告所
    出賣之該郵局帳戶甚明。
二、對於被告辯解之判斷：
    被告上訴後未到庭辯解，惟據其上訴理由稱「被害人乙○○是否受騙，可傳訊被
    害人當面對質是否被告向其詐騙，被告與被害人並未相識，豈有方法欺騙之理」
    云云，於原審亦否認知悉購買帳戶之不法用途，矢口否認有何幫助詐欺之犯行。
    惟查：
  (一)按金融帳戶為個人之理財工具，一般民眾均可辦理金融帳戶存摺使用，且得同時
    在不同金融機構申請多數存款帳戶使用，實無借用他人帳戶使用之必要。而金融
    存款帳戶，攸關存戶個人財產權益之保障，其專有性甚高。一般人均有妥為保管
    及防止任意使用之認識。衡諸常理，若非與本人有密切關係者，不可能出借個人
    帳戶，縱有交付個人帳戶予他人使用之特殊情形，亦必會先行瞭解他人使用帳戶
    之目的始行提供。且以簡訊通知中獎、刮刮樂或其他類似之不法詐騙份子，為掩
    飾其等不法行徑以避免執法人員循線查緝，經常利用他人存款帳戶、印章、提款
    卡以確保犯罪所得，類此案件在社會上層出不窮，亦屢經報章雜誌及其他新聞媒
    體再三披露，避免此等專有性甚高之物品被不明人士利用為與財產有關之犯罪工
    具，亦為一般生活認知所應有之認識。
  (二)經查，被告係高中畢業，曾擔任麵包師傅，年近四十歲，已有一、二十年之社會
    經驗，且依其於原審所供係循報紙上之分類廣告出賣帳戶，其不知購買帳戶之人
    的年籍資料，不知其用途，但因當時沒有工作缺錢，所以將該帳戶、提款卡及印
    章出賣不認識之他人等語，被告雖於交付上開帳戶資料時，尚無證據證明其知悉
    他人用以詐欺取財犯罪之用（如已明知而為，即成立共同正犯）。然而其已可預
    見以三千元之代價將上開帳戶提供不認識之第三人使用，將被不法之徒用於犯罪
    贓款之匯入流出，竟不違反其本意，因缺錢花用，仍將上開帳戶、提款卡及印章
    出售給刊登報紙分類廣告之該詐欺集團成員，容任詐欺行為之發生，其有幫助他
    人詐欺之不確定故意至為明確。
  (三)至於被告聲請傳訊被害人當面對質是否被告向其詐騙云云，惟原審準備程序時，
    檢察官已聲請傳喚被害人乙○○到庭作證，被告稱同意以被害人警詢之陳述作為
    本案之證據，要求不用傳喚證人乙○○（見原審卷第二九頁），已於原審明示上
    開陳述得作為證據。且本院審酌被害人因先後匯款仍未領得任何獎金後未久，即
    至高雄縣警察局刑警隊報案陳述被害內容，並提出郵政國內匯款執據等資料為憑
    ，依刑事訴訟法第一百五十九條之五規定，被害人警詢之陳述既經被告同意作為
    證據，且本院審酌該陳述作成時，並無不可信之情況，認為適當作為證據。再者
    ，本件並未認定被告與被害人相識，或被告直接對被害人欺騙，若此即已屬詐欺
    集團之共同正犯，並非起訴意旨所指之單純提供帳戶之幫助犯。被告所辯並無可
    採，本件事證明確，被告犯行堪以認定。
三、論罪科刑及撤銷原判之理由：
  (一)核被告所為，係犯刑法第三十條第一項、第三百三十九條第一項之幫助詐欺取財
    罪。被告前於八十九年間因竊盜案件，經台灣高等法院台南分院判處有期徒刑八
    月確定，於九十年七月十三日執行完畢之事實，此有台灣高等法院被告全國前案
    紀錄表在卷可考，其於有期徒刑之執行完畢後，五年內再犯本件最重本刑為有期
    徒刑以上之刑之罪，為累犯，應依法加重其刑。又被告幫助他人犯詐欺取財罪，
    得按正犯之刑減輕之，爰依刑法第三十條第二項規定減輕其刑，並依法先加重後
    減輕之。
  (二)原審以被告犯罪事證明確，予以論罪科刑，固非無見。惟本件檢察官聲請簡易判
    決係論處被告洗錢防制法第九條第二項及刑法第三十條之幫助洗錢罪嫌，聲請書
    亦已敘明被告幫助詐騙集團成員向乙○○詐欺取財，此部分犯罪事實亦在起訴之
    列（詳如後述），況公訴人在審判程序亦論告被告涉犯上開罪名（見原審卷第九
    六頁）。但原審僅論被告幫助詐欺取財罪，卻對何以未構成幫助洗錢罪，疏未說
    明理由，訴訟上亦未作處理。雖原審公訴人於辯論時僅敘及幫助詐欺取財之罪，
    然其於陳述起訴事實時，則詳述幫助洗錢之犯罪事實（見原審卷第九○頁）。再
    者，訴訟本具有整體性，裁判上一罪其犯罪事實之一部，縱具有刑事訴訟法第二
    百六十九條第一項之情形，亦無從僅就其一部分撤回起訴。何況公訴人亦未有任
    何撤回幫助洗錢罪之意思表示，則原審自有已受請求之事項未予判決之違法。再
    者，有罪之判決書，記載犯罪事實，必須詳確記載，諸凡有關犯罪時間、地點、
    方法、態樣，及其他與適用法律有關之事項，均應為詳實之認定，始足為適用法
    律之依據。但原判決就告訴人受詐欺之地點漏未記載，亦有疏誤。被告上訴意旨
    猶否認犯罪，指摘原判決不當，雖無理由，然既有上述可議之處，自應由本院將
    原判決撤銷改判。
  (三)審酌被告僅因缺錢花用，即出售其郵局帳戶予詐騙集團供詐欺取財使用，紊亂社
    會正常交易秩序，並使不法之徒藉此輕易詐取財物，影響偵查機關之查緝，對被
    害人及社會秩序所生危害非輕，且被告犯後又不知坦白認錯，尚無悔意等一切情
    狀，仍如原審量處有期徒刑五月，並諭知易科罰金之折算標準。至被告右揭存摺
    、提款卡及印章迄未取回，亦未經扣案，不另為沒收之諭知，附此敘明。
四、對其他公訴事實之判斷：
  (一)公訴要旨：
    被告提供郵局存款帳戶給不明詐欺集團之成員使用，所有帳戶將被供作掩飾或隱
    匿他人重大犯罪所得財物之用，有所預見，竟不違背其本意，基於幫助洗錢之犯
    意，於九十二年九月間某日，將其所有右開帳戶之存摺、提款卡及印章，以三千
    元之代價，出賣予循報紙分類廣告聯繫之某不詳詐欺集團成員，容任該詐欺集團
    成員使用上開帳戶作為行騙時供被害人匯款之用，而認另違反洗錢防制法第九條
    第二項之幫助洗錢罪嫌。
  (二)本院之判斷：
    按洗錢防制法第一條規定：「為防制洗錢，追查重大犯罪，特制定本法」，其立
    法目的係為防止洗錢者利用各種管道漂白非法所得之洗錢行為，掩飾其犯罪事實
    ，逃避或防礙重大犯罪之追查或處罰，以遏阻洗錢者享受其重大犯罪所得之財物
    或財產上利益；其保護之法益係國家對於重大犯罪之訴追及處罰權。同法第二條
    明定：「洗錢」之定義為：(一)掩飾或隱匿因自己重大犯罪所得財物或財產上利益
    者。(二)掩飾、收受、搬運、寄藏、故買或牙保他人因重大犯罪所得財物或財產上
    利益者」，並於同法第三條第一項列舉「重大犯罪」之範圍（九十二年二月六日
    公布，同年八月六日施行）。準此，行為人掩飾或隱匿因他人犯罪所得財物，或
    收受、寄藏他人犯罪所得財物，未必當然成立洗錢罪，而須上開財物係他人重大
    犯罪所得，且行為人基於逃避或防礙該重大犯罪之追查或處罰之犯意，並有為逃
    避或防礙該重大犯罪之追查或處罰之行為，始克相當。但查公訴意旨僅認被告所
    幫助之詐欺集團係成立詐欺取財罪，此罪非屬上開「重大犯罪」之範圍，核與洗
    錢防制法第二條、第三條之規定並不相符時，自不能以洗錢防制法第九條第二項
    之罪論處。
  (三)本院之處理：
    本件檢察官聲請簡易判決係論處被告洗錢防制法第九條第二項及刑法第三十條之
    幫助洗錢罪嫌。雖未另論以幫助詐欺取財罪嫌，及兩罪想像競合犯之關係（兩罪
    保護法益有別，並非特別關係）。然按犯罪已否起訴，應以公訴意旨曾否就犯罪
    事實加以記載為準，與所犯法條之記載無關，此項事實之記載，係以確定起訴之
    範圍，無庸記載其訴因。觀諸聲請書已詳載被告幫助詐騙集團成員向乙○○詐欺
    取財，論罪法條中雖未提及被告涉犯刑法第三百三十九條第一項之罪名，然該部
    分犯罪事實既於聲請事實中敘明，應認業經提起公訴。況公訴人在審判程序亦論
    告被告涉犯上開罪名（此非當庭變更法條，見原審卷第九六頁），基於審判不可
    分法則，此部分不另諭知無罪，併此敘明。
五、程序上之判斷及適用之法律：
  (一)被告經合法傳喚，無正當理由不到庭，此有送達證書在卷可按，不待其陳述，逕
    行判決。
  (二)應依刑事訴訟法第三百六十九條第一項前段、第三百七十一條、第三百六十四條
    、第二百九十九條第一項前段。
  (三)刑法第三百三十九條第一項、第三十條、第四十七條、第四十一條第一項前段，
    罰金罰鍰提高標準條例第一條前段、第二條。
本案經檢察官王登榮到庭執行職務。
中      華      民      國    九十三    年      十      月      八      日
                              臺灣高等法院高雄分院刑事第三庭
                                  審判長法官  周賢銳
                        法官  謝宏宗
                                        法官  黃建榮
右正本證明與原本無異。
被告不得上訴。
檢察官如不服本判決應於收受本判決後十日內向本院提出上訴書狀，其未述上訴理
由者，並得於提起上訴後十日內向本院補提理由書狀（均須按他造當事人之人數附繕
本)「切勿逕送上級法院」。
                                      書記官  鄭翠芬
中      華      民      國    九十三    年      十      月      八      日
附錄：本判決論罪科刑法條：
刑法第三百三十九條第一項
意圖為自己或第三人不法之所有，以詐術使人將本人或第三人之物交付者，處五年以
下有期徒刑、拘役或科或併科一千元以下罰金。
